# Dataset "car"

## Librería

```{r echo=FALSE}
library(dplyr)
library(tidyr)
library(ggplot2)
library(patchwork)
library(GGally)
library(car)
library(rstatix)
library(coin)
```

## Datos


```{r visualizacion de los datos}
df <- read.csv("C:/Users/Juan Lucas Murcia S/Desktop/Metodos estadisticos/trabajo 2/Automobile.csv")

df

# primeras filas
head(df)

# dimencion y estructura
dim(df)
str(df)

# resumen estadístico
summary(df)
```

## exploratorio con parte inferencial

Se realizó una revisión de los valores faltantes mediante la función "is.na()". Posteriormente, "colSums()" permitió identificar la cantidad de valores ausentes en cada variable. Se encontraron 6 valores faltantes en horsepower, mientras que las demás variables no presentan valores faltantes.

## Análisis exploratorio completo de variables numéricas

- Asegurémonos de que horsepower esté en formato numérico (en el archivo original los faltantes vienen como "?"):

```{r}
df <- df %>%
  mutate(horsepower = as.numeric(horsepower))
```

- Resumen estadístico de todas las variables numéricas:

```{r resumen-numericas-completo}
df %>%
  select(mpg, cylinders, displacement, horsepower, weight, acceleration, model_year) %>%
  pivot_longer(everything(), names_to = "variable", values_to = "valor") %>%
  group_by(variable) %>%
  summarise(
    n = sum(!is.na(valor)),
    media = mean(valor, na.rm = TRUE),
    ds = sd(valor, na.rm = TRUE),
    mediana = median(valor, na.rm = TRUE),
    minimo = min(valor, na.rm = TRUE),
    maximo = max(valor, na.rm = TRUE),
    Q1 = quantile(valor, 0.25, na.rm = TRUE),
    Q3 = quantile(valor, 0.75, na.rm = TRUE),
    IQR = IQR(valor, na.rm = TRUE),
    .groups = "drop"
  )
```

- Diagramas de cajas y bigotes de cada variable:

```{r boxplots-numericas}
library(patchwork)

p1 <- df %>% ggplot(aes(x = "", y = cylinders)) +
  geom_boxplot(fill = "#1f77b4", alpha = 0.7) + labs(x = "", y = "Cilindros") + theme_bw()

p2 <- df %>% ggplot(aes(x = "", y = displacement)) +
  geom_boxplot(fill = "#2ca02c", alpha = 0.7) + labs(x = "", y = "Cilindrada") + theme_bw()

p3 <- df %>% ggplot(aes(x = "", y = horsepower)) +
  geom_boxplot(fill = "#d62728", alpha = 0.7) + labs(x = "", y = "Potencia") + theme_bw()

p4 <- df %>% ggplot(aes(x = "", y = weight)) +
  geom_boxplot(fill = "#9467bd", alpha = 0.7) + labs(x = "", y = "Peso") + theme_bw()

p5 <- df %>% ggplot(aes(x = "", y = acceleration)) +
  geom_boxplot(fill = "#ff7f0e", alpha = 0.7) + labs(x = "", y = "Aceleración") + theme_bw()

(p1 + p2 + p3) / (p4 + p5)
```

- Tabla de frecuencias de cylinders:


```{r tabla-cylinders}
df %>%
  count(cylinders, name = "Frecuencia") %>%
  mutate(Porcentaje = round(Frecuencia / sum(Frecuencia) * 100, 2))
```

- Tabla de frecuencias de origin:

```{r tabla-origin}
df %>%
  count(origin, name = "Frecuencia") %>%
  mutate(Porcentaje = round(Frecuencia / sum(Frecuencia) * 100, 2))
```

### Análisis exploratorio bivariado

- Relación de mpg con las variables numéricas independientes:

```{r disp-mpg-displacement}
df %>%
  ggplot(aes(x = displacement, y = mpg)) +
  geom_point(alpha = 0.5, color = "#1E90FF") +
  geom_smooth(method = "lm", se = FALSE, color = "red") +
  labs(x = "Cilindrada", y = "Millas por galón") +
  theme_bw()
```


```{r disp-mpg-horsepower}
df %>%
  ggplot(aes(x = horsepower, y = mpg)) +
  geom_point(alpha = 0.5, color = "#1E90FF") +
  geom_smooth(method = "lm", se = FALSE, color = "red") +
  labs(x = "Potencia", y = "Millas por galón") +
  theme_bw()
```


```{r disp-mpg-acceleration}
df %>%
  ggplot(aes(x = acceleration, y = mpg)) +
  geom_point(alpha = 0.5, color = "#1E90FF") +
  geom_smooth(method = "lm", se = FALSE, color = "red") +
  labs(x = "Aceleración", y = "Millas por galón") +
  theme_bw()
```

- Relación de mpg con origin:

```{r box-mpg-origin}
df %>%
  ggplot(aes(x = origin, y = mpg, fill = origin)) +
  geom_boxplot(alpha = 0.7) +
  labs(x = "Origen", y = "Millas por galón") +
  theme_bw()
```

- Vista global de correlaciones con GGally:

```{r ggpairs-auto}
library(GGally)

df %>%
  select(mpg, cylinders, displacement, horsepower, weight, acceleration) %>%
  ggpairs()
```

## Homogeneidad de varianzas entre grupos de origin

```{r levene-mpg-origin}
library(car)
leveneTest(mpg ~ origin, data = df, center = "median")
```

## Comparaciones Post-Hoc del Kruskal-Wallis

Dado que el test de Kruskal-Wallis solo indica que existe diferencia entre algún grupo, se aplica una comparación por pares para identificar cuáles orígenes difieren entre sí:

```{rposthoc-kruskal}
pairwise.wilcox.test(df$mpg, df$origin, p.adjust.method = "bonferroni")
```

### Comparación específica: EE.UU. vs Japón

Dado que mpg no presenta comportamiento normal (verificado previamente con Shapiro-Wilk), se utiliza la prueba de Mann-Whitney en lugar del t-test:

```{rwilcox-usa-japon}
usa   <- df %>% filter(origin == "usa") %>% pull(mpg)
japon <- df %>% filter(origin == "japan") %>% pull(mpg)

wilcox.test(usa, japon)
```

- Tamaño del efecto:

```{r effsize-usa-japon}
library(rstatix)

df %>%
  filter(origin %in% c("usa", "japan")) %>%
  mutate(origin = droplevels(as.factor(origin))) %>%
  wilcox_effsize(mpg ~ origin)
```



## Tabla de contingencia: cylinders vs origin

Se evalúa si el número de cilindros está asociado con el origen del vehículo:

```{r tabla-contingencia-cyl-origin}
tabla_cyl_origin <- table(df$cylinders, df$origin)
tabla_cyl_origin
```

```{r chi-cuadrado-cyl-origin}
chisq.test(tabla_cyl_origin, simulate.p.value = TRUE, B = 10000)
```

